【裁判字號】    99,上,113
【裁判日期】    991013
【裁判案由】    侵權行為損害賠償
【裁判全文】
臺灣高等法院高雄分院民事判決           99年度上字第113號
上  訴  人    甲○○
兼法定代理人  丙○○    同上
共      同
訴訟代理人    丁○○律師
被 上訴 人    戊○○
訴訟代理人    乙○○
複 代理 人    己○○    同上.
上列當事人間請求侵權行為損害賠償事件，上訴人對於民國99年
5 月5 日臺灣高雄地方法院98年度訴字第1837號第一審判決提起
上訴，並為訴之追加（擴張聲明），本院於99年9 月15日言詞辯
論終結，判決如下：
    主  文
原判決關於駁回上訴人後開第二項之訴部分及其訴訟費用（除確
定部份外）之裁判均廢棄。
被上訴人應再給付甲○○新台幣肆拾捌萬零捌佰拾元、給付
丙○○新台幣柒拾萬貳仟零伍拾捌元，及均自民國九十八年十一
月十一日起至清償日止，按週年利率百分之五計算之利息。
被上訴人另應再給付甲○○新台幣壹萬貳仟零肆拾元、給付丙○
○新台幣貳萬柒仟陸佰捌拾元。
其餘上訴及丙○○其餘追加之訴均駁回。
第一（除確定部份外）、二審訴訟費用由甲○○負擔十分之一，
丙○○負擔十分之二，餘由被上訴人負擔。
追加之訴訴訟費用由丙○○負擔十分之二，餘由被上訴人負擔。
    事 實 及 理 由
一、上訴人甲○○、丙○○起訴主張：被上訴人於民國97年10月
    11日下午6 時許駕駛車牌號碼ZU-6700 號自用小客車，於高
    雄市苓雅區○○○路52之1 號前道路倒車時，適丙○○騎乘
    車牌號碼TTA-616 號輕型機車（下稱系爭機車）搭載甲○○
    行經該處，因被上訴人疏於注意後方來車而擦撞系爭機車，
    致甲○○受左手橈骨及尺骨遠端骨折、右脛骨骨折等傷害，
    丙○○受右股骨幹骨折、右脛骨幹骨折、下唇撕裂傷、下巴
    撕裂傷及左手掌撕裂傷等傷害，並造成系爭機車受損，被上
    訴人應負損害賠償責任。甲○○所受損害包括：(1)醫療費1
    萬7467元、(2)看護費37萬2000元、(3)回診交通費2550元、(4)
    二度手術醫療費1 萬4647元、(5)非財產損害50萬元，合計90
    萬6664元。丙○○所受損害包括：(1)醫療費新台幣（下同）
    3 萬7610元、(2)看護費71萬4000元、(3)回診交通費3 萬1950
    元、(4)機車維修費1 萬6330元、(5)補教費用2 萬2500元、(6)
    7 個月不能工作損失21萬元、(7)購買輪椅、柺杖、紗布、繃
    帶合計9900元，購買康體鈣、軟骨素合計4 萬1400元、(8)二
    度手術醫療費2 萬1400元、(9)非財產上損害50萬元，合計16
    0 萬5090元。爰依侵權行為規定，求為判決：被上訴人如數
    給付，並加計法定遲延利息，且陳明願供擔保請准宣告假執
    行。
    原審判命被上訴人應給付甲○○19萬2114元（含醫療費用1
    萬7467元、看護費6 萬元、二度手術醫療費1 萬4647元、非
    財產損害10萬元），給付丙○○53萬6225元（含醫療費3 萬
    7610元、看護費6 萬元、回診交通費3 萬1950元、機車維修
    費7645元、工作損失6 萬9120元、購買輪椅柺杖、紗布、繃
    帶合計9900元，二度手術醫療費2 萬元、非財產上損害30萬
    元），及均自98年11月11日起至清償日止，按週年利率5%計
    算之利息，駁回上訴人其餘之訴，並為附條件准、免假執行
    之宣告。上訴人提起上訴，請求：(一)原判決關於駁回上訴人
    後開第二項之訴及該部分假執行之聲請暨訴訟費用之裁判均
    廢棄。(二)上開廢棄部分，被上訴人應再給付甲○○71萬2000
    元（含看護費31萬2000元、非財產上損害40萬元），給付丙
    ○○94萬7240元（含看護費65萬4000元、工作損失5 萬1840
    元、購買康體鈣、軟骨素計4 萬1400元、非財產上損害20萬
    元）及法定遲延利息（原審就甲○○請求回診交通費部分判
    決甲○○敗訴、就丙○○請求機車維修費超過7645元部分及
    請求補教費用部分及請求二度手術醫療費超過2 萬元部分判
    決丙○○敗訴，暨原審命被上訴人給付部分，均未據聲明不
    服，業已確定）。
    上訴人於本院追加請求：(一)被上訴人另應再給付甲○○1 萬
    2040元（含醫療費740 元、輪椅6500元、護肘及護膝各2400
    元等增加生活上需要之費用計1 萬1300元）。(二)被上訴人另
    應再給付給付丙○○17萬7680元（含醫療費2700元、4880元
    、回診交通費2 萬0100元、委請胡婉筠協助至醫院為復健及
    照護、處理家務並代接送子女上下學等增加生活上需要之費
    用15萬元）。
二、被上訴人則以：伊就本件車禍之發生有過失，固應負侵權行
    為損害賠償責任，但上訴人需看護期間應以事故當時起算，
    上訴人均僅需他人全日看護1 個月。丙○○3 個月不宜從事
    負重工作，需積極復健1 個月，共僅受4 個月不能工作損失
    。丙○○請求康體鈣、軟骨素合計4 萬1400元，並非醫療所
    必要。上訴人請求非財產上損害之金額均過高。又上訴人均
    已領取強制汽車責任保險金部分，應予扣除等語，資為抗辯
    。並請求駁回上訴人之上訴及追加之訴。
三、兩造不爭執事項：
  (一)被上訴人於97年10月11日下午6 時許駕駛車牌號碼ZU-6700
    號自用小客車，於高雄市苓雅區○○○路52之1 號前道路倒
    車時，適丙○○騎乘系爭機車搭載甲○○行經該處，遭被上
    訴人駕駛車輛撞及，致甲○○受左手橈骨及尺骨遠端骨折、
    右脛骨骨折等傷害，丙○○受右股骨幹骨折、右脛骨幹骨折
    、下唇撕裂傷、下巴撕裂傷及左手掌撕裂傷等傷害，系爭機
    車亦受損，被上訴人對於本件車禍之發生有過失，應負擔侵
    權行為損害賠償責任。
  (二)原審判命被上訴人應賠償甲○○醫療費用1 萬7467元、看護
    費6 萬元、二度手術醫療費1 萬4647元、非財產損害10萬元
    ；應賠償丙○○醫療費3 萬7610元、看護費6 萬元、回診交
    通費3 萬1950元、機車維修費7645元、不能工作損失6 萬91
    20元、購買輪椅、柺杖、紗布、繃帶合計9900元、二度手術
    醫療費2 萬元、非財產上損害30萬元。
  (三)甲○○追加請求被上訴人另應再給付醫療費740 元、增加生
    活上需要之費用1 萬1300元（含輪椅6500元、護肘及護膝各
    2400元），合計1 萬2040元；丙○○追加請求被上訴人另應
    再給付醫療費2700元、4880元、回診交通費2 萬0100元，合
    計2 萬7680元。
  (四)甲○○、丙○○已領取強制汽車責任保險金各為2 萬9167元
    、10萬3782元。
四、兩造爭執事項：(一)甲○○得否請求再給付看護費31萬2000元
    、非財產上損害40萬元？(二)丙○○得否請求再給付看護費65
    萬4000元、工作損失5 萬1840元及非財產上損害20萬元？(三)
    丙○○得否請求康體鈣及軟骨素費用4 萬1400元？(四)丙○○
    得否追加請求增加生活上需要之費用15萬元等節。本院判斷
    如下：
  (一)甲○○、丙○○得否請求再給付看護費各31萬2000元、65萬
    4000元？
    上訴人主張甲○○自97年10月11日起至97年12月15日止，已
    支出看護費13萬元，自出院迄本件起訴（即98年4 月15日）
    ，行動仍屬不便，尚需專人照顧，有再支出看護費用24萬20
    00元之必要，看護費用每月6 萬元，合計37萬2000元；丙○
    ○自97年10月11日起至98年11月5 日止，每月支出看護費6
    萬元，合計支出看護費用71萬4000元等語，被上訴人對於看
    護費每月6 萬元並不爭執（原審卷第202 頁），惟辯以：依
    阮綜合醫院99年3 月17日阮醫教字第0990000136號函，上訴
    人均僅需他人全日照顧1 個月等語。經查，阮綜合醫院98年
    11月3 日阮醫教字第0980000567號函謂：一查病患甲○○最
    後一次門診追蹤是98年7 月4 日，Ｘ光顯示左橈骨及右脛骨
    骨折已癒合，建議98年10月可以接受內固定器拔除手術。因
    該傷勢宜輪椅使用一個月，後宜再使用拐杖助行二個月。二
    病患丙○○最近一次骨科門診追蹤是98年9 月15日。Ｘ光顯
    示右大腿骨及右脛骨已幾乎癒合，建議99年10月可以接受內
    固定器拔除手術。因疑右下肢肌肉或神經受損造成右大腳指
    屈曲縮攣縮，98年2 月已建議病患至高雄醫學大學附設醫院
    接受進一步治療。因該傷勢宜拐杖助行個月。三二名病患
    皆宜需他人全日照顧壹個月等情（原審卷第85頁）；阮綜合
    醫院99年3 月1 日阮醫教字第0990000105號函稱該院98年1
    1 月3 回文依據病患最出住院接受手術治療的主治醫師骨科
    醫師其個人學理判斷（原審卷第215 頁）；阮綜合醫院99年
    3 月17日阮醫教字第0990000136號函稱丙○○、甲○○宜需
    他人全日照顧一個月是依據病患最後於本院就診之情形判斷
    之結果（原審卷第219 頁），足徵甲○○之主治醫師骨科醫
    師係就甲○○98年7 月4 日最後一次門診之情形判斷甲○○
    需他人全日照顧1 個月；丙○○之主治醫師骨科醫師係就丙
    ○○98年9 月15日最後一次門診之情形判斷丙○○需他人全
    日照顧1 個月。被上訴人抗辯應以事故當時起算一個月看護
    期間云云，要非可取。是甲○○自97年10月11日起至98年4
    月15日止計6 月又5 日，需他人全日照顧，丙○○自97年10
    月11日起至98年10月15日止計1 年又5 日，需他人全日照顧
    ，洵堪認定。則甲○○、丙○○於上述期間既需他人全日看
    護，被上訴人對於看護費每月6 萬元亦不爭執，從而甲○○
    得請求看護費之金額為37萬元（60000 ×6+60000 ×5/30=3
    70000 ），丙○○得請求看護費之金額為73萬元（60000 ×
    12+60000×5/30 =730000），丙○○請求71萬4000元，應予
    准許。原審未審酌上訴人之主治醫師骨科醫師係就上訴人最
    後一次門診之情形判斷上訴人需他人全日照顧1 個月之情形
    ，認上訴人均僅需他人全日看護1 個月，上訴人得請求之看
    護費均各6 萬元，自有未合，甲○○請求再給付看護費31萬
    元、丙○○請求再給付看護費65萬4000元，應予准許。被上
    訴人辯以上訴人於事故發生後並無收入，未實際出支此費用
    ，均不得再請求看護費云云，核不足取。
  (二)丙○○得否請求再給付工作損失5 萬1840元？
    丙○○主張其自97年10月起7 個月無法工作，按其受傷前每
    月薪資為3 萬元計算，損失21萬元，被上訴人辯以丙○○共
    僅受4 個月不能工作損失。查丙○○自97年10月11日起至98
    年10月15日止計1 年又5 日需他人全日照顧，已如前述，且
    阮綜合醫院98年11月30日阮醫教字第0980000631號函稱：丙
    ○○於97年12月8 日至98年11月19日至該院復健門診共19次
    ，丙○○右下肢不宜負重三個月，後宜再積極復健治療約1
    個月，後應可從事非粗重之工作等情（原審卷第137 頁），
    及該院99年3 月17日阮醫教字第0990000136號函稱：丙○○
    右下肢不宜負重三個月，後宜再積極復健治療約1 個月，後
    應可從事非粗重之工作，該意見是依據病患最後（就診）情
    形判斷之結果等情（原審卷第219 頁），足徵丙○○右下肢
    不宜負重三個月，後宜再積極復健治療約1 個月，合計4 個
    月之期間應自該函發文前丙○○最後一次於98年11月19日至
    該院復健門診起算，並非自事故發生時起算。是丙○○主張
    其自97年10月起7 個月無法工作，應屬可採。兩造均同意以
    每月1 萬7280元計算丙○○不能工作期間之損失（原審卷第
    204 頁），從而丙○○所受不能工作損失為12萬0960元（17
    280 ×7=120960）。原審未審酌丙○○4 個月不能工作期間
    應自丙○○最後一次於98年11月19日至該院復健門診起算，
    並非自事故發生時起算，認丙○○僅受4 個月不能工作損失
    ，即有未合，丙○○請求再給付工作損失5 萬1840元（0000
    00 -00000=51840 ），應予准許。
  (三)丙○○得否請求康體鈣及軟骨素費用4 萬1400元？
    丙○○主張因車禍須購買康體鈣、軟骨素，係依醫師指示而
    服用，固提出免用統一發票為據。惟依阮綜合醫院98年11月
    30日阮教醫字第0980000631號函稱，丙○○無須服用康體鈣
    、軟骨素，有該函文附卷可稽（原審卷第137 頁），及該院
    99年3 月1 日阮教醫字第0990000105號函稱：因丙○○右下
    肢多處骨折，且年齡已步入更年期，骨質容易流失，建議病
    患補充鈣質可促進骨折部分之修補及避免骨質疏鬆症之發生
    。此外，病患右膝關節在受傷後常出現疼痛僵硬之症狀，為
    延緩受傷後退化性關節炎之發生，建議可補充葡萄糖胺或軟
    骨素等情（原審卷第215 、216 頁）觀之，足見丙○○服用
    康體鈣、軟骨素係基於保健目的，並非治療傷勢之醫療行為
    所必需，是丙○○此部分請求，即屬無據，不應准許。
  (四)甲○○、丙○○得否請求再賠償非財產上損害各40萬元、20
    萬元？
    查甲○○於本件車禍發生時係國中學生，目前仍為學生，名
    下無財產，丙○○係高職畢業，名下有房屋1 棟、土地1 筆
    ；被上訴人為研究所畢業，現為貿易公司職員，名下無財產
    ，每月薪資收入約3 萬元等情，除據兩造陳明外，並有稅務
    電子閘門財產所得調件明細表附卷可稽。本院審酌兩造之身
    分、地位、教育程度、經濟狀況，及上訴人因本件車禍受傷
    、住院、手術、復原情形，並上訴人於骨折癒合後均須接受
    內固定器拔除手術，所受骨折傷勢不輕，丙○○骨折癒合時
    間較晚，傷勢較甲○○嚴重，渠等精神上所受痛苦程度等一
    切情況，認甲○○、丙○○請求非財產上損害各以30萬元、
    40萬元為適當。原審未審酌上訴人於骨折癒合後均須接受內
    固定器拔除手術及渠等傷勢不輕，認甲○○、丙○○之請求
    各以10萬元、30萬元為適當，顯屬過低，甲○○、丙○○得
    請求再賠償非財產上損害之金額各20萬元，10萬元。
  (五)丙○○得否追加請求增加生活上需要之費用15萬元？
    丙○○主張其自98年11月6 日起99年4 月6 日止，委請胡婉
    筠協助伊至醫院為復健及照護、處理家務，並代接送子女上
    下學共5 個月，每月支出3 萬元計15萬元，此係因車禍而增
    加生活上必需之支出等情，為被上訴人所否認。丙○○雖稱
    其須開第二次手術，惟丙○○右大腿骨及右脛骨已幾乎癒合
    ，醫師係建議其於99年10月可以接受內固定器拔除手術，業
    如前述，則丙○○就其於事故發生1 年後之上述期間有委請
    胡婉筠代為處理其日常生活事務之必要，並未能舉證以實其
    說，是丙○○追加請求增加生活上需要之費用15萬元，即屬
    無據，不應准許。
五、依強制汽車責任保險法第32條規定：保險人依本法規定所為
    之保險給付，視為被保險人損害賠償金額之一部分，被保險
    人受賠償請求時，得扣除之。查甲○○、丙○○已領取強制
    汽車責任保險金各2 萬9167元、10萬3782元，為被上訴人所
    不爭執，甲○○得再請求賠償看護費31萬元及非財產上損害
    20萬元；丙○○上訴得再請求賠償看護費65萬4000元、不能
    工作損失5 萬1840元及非財產上損害10萬元，業如前述，經
    扣除上訴人已領保險金後，甲○○上訴得請求再給付之金額
    為48萬0833元（310000+000000-00000=480833）、丙○○上
    訴得請求再給付之金額為70萬2058元（654000+51840+00000
    0- 000000=702058）。
六、綜上所述，上訴人提起上訴，請求被上訴人再給付，其請求
    給付甲○○之金額在48萬0833元、給付丙○○之金額在70萬
    2058元，及均自追加訴之聲明狀繕本送達翌日即98年11月11
    日起至清償日止按週年利率5%計算利息範圍內，洵屬有據，
    應予准許，逾此部分之請求，則無理由，應予駁回。原審就
    上開應准許部分，為上訴人敗訴之判決，自有未合，上訴意
    旨求予廢棄改判，為有理由，爰由本院予以廢棄改判如主文
    第2 項所示。上開不應准許部分，原審為上訴人敗訴之判決
    ，並無不合，上訴意旨求予廢棄改判，為無理由，應駁回其
    上訴。甲○○追加請求被上訴人另應再給付醫療費740 元、
    增加生活上需要之費用1 萬1300元（含輪椅6500元、護肘及
    護膝各2400元），合計1 萬2040元；丙○○追加請求被上訴
    人另應再給付醫療費2700元、4880元、回診交通費2 萬0100
    元，合計2 萬7680元，為被上訴人所不爭，自應准許，逾此
    部分追加之請求，即無理由，應予駁回。又本件判決不得上
    訴第三審，自無宣告假執行之必要，原審駁回上訴人假執行
    之聲請，理由雖有不同，惟結論相同，應予維持。至兩造其
    餘攻防及舉證，於判決結果不生影響，無再逐一論述，附此
    敘明。
七、據上論結，本件甲○○與丙○○上訴均為一部有理由，一部
    無理由，甲○○追加之訴為有理由，丙○○追加之訴為一部
    有理由，一部無理由，爰依民事訴訟法第450 條、第449 條
    第1 項、第78條、第79條，判決如主文。
中    華    民    國    99    年    10    月    13    日
                            民事第六庭
                                審判長法官  許明進
                                法      官  李炫德
                                法      官  徐文祥
以上正本證明與原本無異。
本件不得上訴。
中    華    民    國    99    年    10    月    14    日
                                書  記  官  梁雅華

司法院資訊處製作；財團法人民間司法改革基金會備份。
